台灣高等法院民事判決　八十八年度重上字第四四七號
　　　上　訴　人　安泰技術工程股份有限公司
　　　法定代理人　阮登發
　　　法定代理人　張廷楷
右當事人間回復原狀事件，上訴人對於中華民國八十八年十月十三日臺灣臺北地方法
院八十七年度重訴字第八三七號第一審判決提起上訴，本院判決如左：
    主    文
上訴駁回。
第二審訴訟費用由上訴人負擔。
    事    實
甲、上訴人方面：
一、聲明：
  (一)原判決廢棄。
  (二)被上訴人應給付上訴人新台幣（下同）四千萬元並自民國（下同）八十六年五月
    四日起至清償日止按週年利率百分之五計算之法定利息。
  (三)被上訴人應給付上訴人一千五百萬元並自八十四年一月一日起至清償日止按週年
    利率百分之五計算之法定利息。
  (四)請准供擔保宣告假執行。
二、陳述：除與原判決記載相同者外，補稱略以：
  (一)被上訴人提供土地與上訴人提供技術形成對價，至於廠房及生產機器設備及一切
    必要設施，依契約規定乃兩造共同出資八千萬元均攤之，並無規定上訴人「負有
    提供機器設備之義務」。
    1.依八十二年十二月十一日兩造所簽訂的技術合作契約書修正本（下稱系爭合作
      契約書），是以文字寫成的，其中並無任何照片，一切仍需回歸契約文義。依
      據契約文義，甲方（即上訴人）應提供預鑄電纜管之製造技術，乙方（即被上
      訴人）應提供土地，至於廠房、生產機具設備及一切必要設施由雙方共同出資
      的八千萬元來完成建設的，此由契約第三條文字可證。因此，被上訴人主張「
      被上訴人負責提供土地及廠房，上訴人提供機器設備」，對照上訴契約文字沒
      有依據。
    2.又有關出資部分，雙方均已繳齊資本（股款）八千萬元，有經濟部八十三年七
      月二十一日核發之公文書行政院國軍退除役官兵輔導委員會榮民化工廠榮泰分
      廠工廠登記證一紙可查，被上訴人所謂「現金或現物出資義務如何履行？履行
      方法如何？」，是無視經濟部已核發工廠登記證給合資事業的事實。
    3.系爭合作契約書第五條第一項規定為：「提供乙方完整之預鑄電纜管『製造技
      術』，包括生產線設計．．．．等『標準作業程序』」，強調的是製造技術及
      其標準作業程序而非負責提供機器設備，再從第五條第二項續規定：「甲方（
      即上訴人）負責購置技術性之機器設備，甲方應同時檢附採購機器設備之『原
      始憑証及發票』予乙方審核，當為『投入資金之依據』，且應依『建廠進度繳
      足所應分攤之資金』」，再再可証明機器及廠房乃依「資金」為依歸，並與前
      述第三條之規定相呼應，故被上訴人一再執上訴人負有提供機器設備之義務作
      為上訴人負有理直本案系爭機器抵押債務之論點，依約實無依據。
    4.退步言之，縱以被上訴人主張「上訴人負有提供機器設備」義務之角度觀察，
      上訴人亦無負理直系爭台灣中小企業銀行股份有限公司（下稱台灣企銀）貸款
      二千一百五十萬元之義務。
    5.合資事業為被上訴人所有，土地本身自非計入合資範圍，上訴人均攤八千萬元
      合資資金用以產製預鑄電纜管所享有者不過十年期產值利益，被上訴人強調土
      地價值以億計與本案何干，實不知所云。
  (二)系爭台灣企銀貸款債務二千一百五十萬元，應由被上訴人負責償還：
    1.兩造間並沒有增資協議，此從八十九年六月八日庭訊筆錄上訴人法代稱：「．
      ．．．但被上訴人認為報立法院無法通過，所以沒有增資」，從而依公司法或
      民法之規定，上訴人並無增資義務甚明。
    2.上訴人於八十二年十二月十一日及八十三年一月十日兩次匯款（合計）一千五
      百萬元，為被上訴人承認在卷，因此依被上訴人所見，上訴人承接前手即建町
      開發股份有限公司（下稱建町公司）先前四千萬元之出資部份僅有一千九百四
      十萬元；亦即前手建町公司計有二千零六十萬元早已被上訴人扣留用為清償台
      灣企銀貸款二千一百五十萬元之用（註：按前手建町公司當時實際出資為四千
      零九十一萬元，因此二千零六十萬元再加上九十一萬元，正好足以抵償二千一
      百五十萬元），由此被上訴人自承証詞正足以說明系爭貸款二千一百五十萬元
      毫無疑問應由被上訴人負責理直。
    3.縱以被上訴人機器提供說加以計算，根據八十九年五月十日庭訊記載，實際機
      器金額為四千五百八十萬九千零六十四元，而被上訴人於八十九年十一月十五
      日庭訊稱：「對方（即上訴人）只出資三千四百四十萬一千四百五十九元」，
      不足之數約為一千一百四十萬元，大概為系爭台灣企銀貸款之半數，被上訴人
      要求上訴人全數理直台灣企銀二千一百五十萬元貸款全數，亦屬無據。
    4.被上訴人將訴外人孔繁君與建町公司問的債權債務，誤當成對銀行之債務，而
      主張「上訴人承接前手投資，故應由上訴人負責清償銀行債務」，已然背離事
      實。
    5.有機器所有權者，和有銀行債務所有權者並非同一人；質言之，有銀行債務所
      有權者，應負擔銀行債務，固然是天經地義，但是有機器設備所有權者，應負
      擔銀行債務，則屬引喻失義。比如本件，因被上訴人從上訴人及其前手的出資
      額中扣取二千一百五十萬元以抵償銀行債務，故被上訴人已取得銀行債務的所
      有權，自須負責償還銀行債務，和機器設備的所有權人無關。
    6.退萬步言，系爭銀行貸款二千一百五十萬元若因上開協議書的原故改由上訴人
      負責償還，則上訴人當然全額承接建町公司投資數四千零九十萬餘元（不是一
      千九百四十萬元），加上上訴人匯款一千五百萬元，總共上訴人至少出資五千
      五百九十萬餘元，在契約義務應出資肆仟萬元的情況下，上訴人有一千五百九
      十萬元的出資剩餘數。在被上訴人編造上訴人有提供機器設備或折計應金錢出
      資四千五百八十二萬元的義務下，上訴人有一千零八萬元的出資剩餘數。今不
      幸發生銀行債務不履行，是被上訴人窖藏上訴人的出資剩餘數，且不處理銀行
      債務所致，屬可歸責於被上訴人之事由。
  (三)被上訴人解約主張亦不合程序要件－被上訴人以八十三年十二月十三日楊梅四支
    郵局存証信函為解約之聲明，亦有不合解約所需之形式上要件。
    1.被上訴人於八十三年十一月二日所發一五九號存証信函乃要求上訴人應於拍賣
      期日前（即八十三年十二月廿九日）理直抵押債務，否則以違約論處，然而被
      上訴人在機器設備拍賣期日前即八十三年十二月廿九日之前，竟提早了十六天
      ，亦即在八十三年十二月十三日向上訴人為解約之主張，違反了前函所定理直
      債務期限，且未為訂定相當期限就逕為解除表示，當屬非法而無效。
    2.被上訴人曾以八十四年五月八日榮業字第○五四一號函解釋，其在八十三年十
      二月十三日所發解約函係根據兩造合作契約第十二條而為之，惟查合作契約書
      第十二條是損害賠償條款，並非是約定解約權之行使方法，觀契約第十二條規
      定：「本協議除因不可抗拒之因素，如因可歸責於甲方（即上訴人）之事由，
      致不能履行本契約時，甲方（即上訴人）在乙方（即被上訴人）之一切投資設
      備，歸乙方（即被上訴人）所有，乙方（即被上訴人）並可向甲方（即上訴人
      ）請求損害賠償。如因可歸責於乙方（即被上訴人）之事由，致不能履行本契
      約時，甲方（即上訴人）得向乙方（即被上訴人）請求損害賠償。」自明，故
      其解約無效。
  (四)被上訴人解約或終止契約無據，在兩造合約仍屬有效之下，排除上訴人契約地位
    ，逕與第三人璉捷建材股份有限公司（下稱璉捷公司）合作，置合約諸多義務不
    為履行，自屬違約。據此，被上訴人不履行合約構成給付遲延，依民法第二百二
    十七條第一項、第二百二十九條規定及類推適用第二百五十四條規定，上訴人得
    予以終止兩造契約或依民法第七百零八條規定予以終止隱名合夥關係，據此上訴
    人乃依民法第一百七十九條、第七百零九條、第二百六十條及合作契約書第十二
    條規定，請求被上訴人給付上訴人如訴之聲明所示金額。
  (五)隱名合夥契約終止並無強制出名營業人之事業必須解散，故無清算問題存在：
    1.隱名合夥契約終止時，出名營業人應返還隱名合夥人之出資及給與應得之利益
      ，為民法第七百零九條所明訂，可見返還之要件為祇須契約終止，毋待事業解
      散時清算。此因若隱名合夥人之出資及應得之利益，須待事業解散清算時取回
      ，則隱名合夥是否清算、遲早清算既均掌握在出名營業人手中，出名營業人不
      清算，或遲延清算，或不應隱名合夥人之要求清算，或不依法清算，則隱名合
      夥人豈非永遠取不回出資及應得之利益？
    2.上訴人所要求返還者，為被上訴人於八十三年十二月十三日聲明解約時所沒收
      上訴人的現金及財產（股東權益），當時沒收多少，便需返還多少，一切有帳
      目可查，何需清算？
    3.本案契約屬性為隱名合夥非合夥，固然民法第七百零一條規定隱名合夥準用合
      夥規定，惟查隱名合夥無團體性而合夥有團體性，因而凡有關團體性之規定如
      民法第六百九十四至六百九十七條在隱名合夥均不適用，如被上訴人援引最高
      法院判例有關於合夥清算之規定，於本案皆無準用餘地。再者，從事實面而言
      ，隱名合夥為當事人約定一方對於他方所經營之事業出資而分享其營業所生利
      益及分擔其所生損害，事業為出名營業人之事業，例如本案榮泰分廠無論公司
      登記、營利事業登記甚至事業簡介皆明載為被上訴人所獨資，因此隱名合夥終
      止時，出名營業人之事業自不生影響，何須進入清算？焉能強制出名營業人結
      束營業？此理甚明，否則豈不形成「乞丐趕廟公」，因此無論從法理情而言，
      隱名合夥終止自不該當出名營業人之事業應結束或解散，故不須進行清算程序
      ，其理甚明。
  (六)被上訴人縱使終止兩造契約有據，亦無沒收上訴人投資金額之法源根據：
    1.依契約第十二條之規定，被上訴人人要行使沒收權，只有在該契約不能履行（
      給付不能）的情況下才可，唯被上訴人用以解約之事由是銀行債務不履行，銀
      行債務不履行是金錢問題，不會致不能履行本契約，且在被上訴人所製作「八
      十五年度中央政府總決算榮民化工廠分決算」竟然還有一千餘萬元鉅額款項存
      在，根本無資金欠缺致無法履行契約情事，縱使被上訴人用民法第二百五十四
      條為兩造合作契約之解約或終止，並無沒收上訴人投資金額之法源根據。
    2.其次，沒收權實施的範圍，依契約第十二條的規定為「甲方（即上訴人）在乙
      方（即被上訴人）的一切投資設備」；換言之，在八十三年十二月十三日以前
      上訴人的股東權益，包括現金一千零一萬二千四百九十五元，折舊款五百七十
      二萬七千五百元及應分派的純利一千五百萬元，三項合計三千零七十三萬九千
      九百九十五元，均非設備，不屬於沒收的範圍，無論如何，也應還給上訴人。
    3.被上訴人應依民法第七百零九條之規定，返還上訴人的出資額及給與應得之利
      益。
  (七)上訴人上訴主張如不幸未能獲得　鈞院認同而仍為認定上訴人負有理直抵押債務
    之責任時，則懇請　鈞院本於民法第二百五十二條違約金過高酌減之規定酌減違
    約罰，俾便上訴人損失減輕。
    1.  鈞院如認為被上訴人解約（終止）兩造技術合作契約有理時，則懇請　鈞院
     本於違約金過高而能賜准酌減，並不構成訴之追加。
    2.至於違約金過高酌減之理由乃基於機器遭假扣押並不妨礙機器之生產使用，假
      扣押之本質僅在於禁止扣押物為處分，而不禁止扣押物之使用，職故，機器假
      扣押期間並不會造成被上訴人任何損失，尤其系爭機器遭拍定後由璉捷公司拍
      定取得所有權者，被上訴人隨即與璉捷公司合作，對於生產線上營運完全銜接
      ，並無間斷，實無造成任何損害之可能，反觀是上訴人如被認為應負理直台灣
      企抵押債務，則上訴人之出資額將為承受建町公司全部出資四千零九十萬元，
      再加上八十二年十二月十一日及八十三年一月十日兩次匯款一千五百萬元，如
      再考量上訴人支付權利金三百萬元及開辦費二百九十六萬元，則上訴人為被上
      訴人主張沒收之金額高達六千多萬元，實不能謂不鉅，尤其上訴人是在未享受
      兩造合作契約任何利益之前即遭被上訴人解約沒收之主張，其情可憫，損失不
      貲。
乙、被上訴人方面：
一、聲明：
  (一)上訴駁回。
  (二)如受不利之判決，願以現金或中國農民銀行中壢分行之可轉讓定期存單供擔保，
    請准宣告免為假執行。
二、陳述：除與原判決記載相同者外，補稱略以：
  (一)緣被上訴人前為經營「預鑄式水泥地下多孔電纜管（下稱預鑄電纜管）」之製造
    買賣業務，而與持有之製造「預鑄電纜管」專利技術之訴外人建町公司，在八十
    一年五月六日簽訂「技術合作契約」。依據該技術合作契約之約定，係由建町公
    司提供完整之預鑄電纜管技術，包括生產線設計、廠區規劃等，且負責出資購買
    所需機器設備、安裝在上訴人提供之土地廠房內，興建日產「預鑄電纜管」一○
    ○○公尺之生產線；而由上訴人負責操作管理生產線、原料採購及產品之生產、
    銷售業務。
    1.基於契約自由原則，於不違背強制或禁止規定下，當事人間得自行約定權利義
      務關係，不以民法債編所定之各種類型之有名契約為限，且縱當事人訂定有名
      契約，亦得以特約排除法律規定之適用，是本件技術合作契約性質上應屬非典
      型契約，兩造權利義務關係應視本件技術合作契約之約定，至屬灼然。
    2.本件技術合作契約投資金額並非僅限於八千萬元，並非提供超過四千萬元之廠
      房或機器設備後，兩造即無庸履行本件技術合作契約之義務：
      系爭合作契約書第三條雖約定投資金額八千萬元，由雙方平均分擔，惟八千萬
      僅為「預估」投資金額，不可能於機器或廠房之費用超過八千萬元後，即不再
      追加實際所需投資，任由榮泰分廠無法營運，以致技術合作契約功虧一簣。是
      除本件技術合作契約第三條另明訂「而後如需擴建時，經雙方同意可依照本原
      則另行協商。」外，另參照本件技術合作契約第十條、第十一條有關利潤與虧
      損應由雙方平均負擔之約定，亦足證本件技術合作契約投資金額並非僅限於八
      千萬元，且並非提供之廠房或機器設備之價值超過四千萬元之一方，即無庸履
      行本件技術合作契約之義務。因此，本件技術合作契約應以雙方提供「廠房」
      與「機器設備」為要素與標的，而以「廠房」與「機器設備」價值之差額，為
      雙方負擔其他費用之依據，任一方均不得逕以其負擔超過四千萬元為由，即認
      其無庸履行提供廠房或機器設備之義務。
    3.建町公司於八十二年十二月二日致函被上訴人表示，關於該公司依技術合作契
      約有關之一切權利與義務，其已與上訴人達成合意，由上訴人完全承受之，請
      被上訴人配合辦理云云。而上訴人亦於八十二年十二月三日行文被上訴人，說
      明建町公司已於八十二年十二月二日與上訴人簽訂技術合作契約轉讓合約書，
      由建町公司將八十一年五月六日與被上訴人所簽技術合作契約中有關甲方之權
      利義務轉讓與上訴人承受，請求被上訴人同意將本件契約當事人由建町公司變
      更為上訴人。因此，被上訴人於八十二年十二月十一日，與建町公司、上訴人
      共同簽訂「技術合作契約修訂本」，三方同意由上訴人概括承受原技術合作契
      約中有關建町公司之一切權利及義務，上訴人成為與被上訴人技術合作關係之
      唯一主體，此有該修訂本第二條「建町公司自即日起喪失一切權利，原契約書
      中所有權利與義務均由安泰公司（即上訴人）承受」可稽。三方並將原技術合
      作契約書影本作成附件為據。
    4.上訴人從建町公司承接本件技術合作契約後，除須維持已安裝進廠之系爭機器
      設備可供使用外，亦應繼續負責購置其他機器設備及提供使用之義務。據上訴
      人主張，其與建町公司於八十二年十二月二日已簽有技術合作契約轉讓合約書
      ，且在八十二年十二月二十一日業向建町公司購買系爭機器設備且取得所有權
      ，顯見上訴人與建町公司已就系爭機器設備之所有權及抵押債務之承受必有約
      定，而上訴人將可維持系爭機器設備繼續供本合作案之使用。又，上訴人為履
      行添購其他周邊之機器設備之義務，曾分別於八十二年十二月及八十三年一月
      間撥付一千五百萬元至被上訴人之榮泰專戶，委託被上訴人日後代為支付機器
      設備之部分價款（上訴人之委託意旨，請見地院卷被證五號上訴人於八十二年
      十二月八日行文被上訴人之八十三安字第一二一號函影本），且被上訴人於
      八十三年間陸續代上訴人支付其所購買機器設備價款，共計一千一百四十四萬
      六千六百八十二元。整廠生產線在八十三年六月間均已安裝就續及試車完畢，
      且由被上訴人依契約第六條第三項規定申辦工廠登記證中。
  (二)因可歸責於上訴人之事由，致本件本件技術合作契約之目的無法達成，被上訴人
    業已終止本件技術合作契約：
    1.系爭機器設備因建町公司未能償還系爭機器設備所擔保之貸款債務，而遭台灣
      企銀實行抵押權而查封。依據系爭合作契約書之約定，上訴人自應負責設法解
      除前述查封，回復系爭機器設備可得繼續使用之狀態，以履行其「提供機器設
      備使用」之契約義務。故被上訴人乃於八十三年十月二十七日致函上訴人，言
      明上訴人應善盡之契約義務，並催告其儘速解除前項查封。惟上訴人卻推諉不
      予處理，其顯已構成給付遲延。故被上訴人前已於同年十一月二日再次寄發存
      證信函，催告上訴人應於本件拍賣期日前，出面理直抵押債務回復機器設備可
      得使用云云。然上訴人仍無視被上訴人之一再催告，任憑系爭機器設備遭法院
      執行拍賣，本件技術合作契約之目的已無法達成，被上訴人前已依據民法第二
      百五十四條之規定，於同年十二月十三日通知上訴人終止本件技術合作契約。
    2.嗣系爭機器設備雖曾啟封，惟於八十四年元月二十三日即再度遭法院查封，且
      於八十五年二月五日由訴外人璉捷公司拍定取得所有權。上訴人本應負責提供
      予被上訴人使用之系爭機器設備，因上訴人任憑銀行實行抵押權而終致遭拍賣
      確定，顯見上訴人依據系爭技術合作契約所負擔之提供機器設備予被上訴人使
      用之債務，已陷於給付不能，被上訴人實已無法再利用上訴人所提供之機器設
      備從事本技術合作契約所約定之生產及營運，本件技術合作契約之目的，亦已
      因上訴人之無法繼續提供機器設備而無法達成。系爭機器既已因遭拍賣而確定
      無法從事本技術合作契約所約定之生產及營運，為此，於八十六年八月二十八
      日言詞辯論中，被上訴人亦再以言詞終止本件技術合作契約，是本件技術合作
      契約亦應因此而當然失其效力。
    3.本件技術合作契約，係以生產「預鑄電纜管」為目的，為繼續性之法律關係，
      以專利技術與機器設備之繼續提供為契約不可或缺之要素，故上訴人除應繼續
      負責購買並提供其他所需機器設備予被上訴人使用外，亦須負責繼續提供先前
      已由建町公司安裝進廠之系爭機器設備予被上訴人使用，否則即不合乎當事人
      訂約之真意與本旨。上訴人既聲明承接建町公司就技術合作契約之一切權利義
      務，自不得任意割裂擇摘有利之條款，徒享權利，拒不提供合於本件技術合作
      契約本旨之機器設備。
    4.兩造既均各自保有機器設備、廠房、原料與資金之所有權，則依「享受利益者
      應負擔其不利益」、「有所有權者，應負擔其危險」原則，上開財產上之抵押
      權負擔自不得請求他造負責，故倘上訴人提供之廠房設備有抵押權存在，上訴
      人亦不得據此技術合作契約請求被上訴人負責塗銷。系爭機器有抵押權存在，
      早為上訴人於承受本合作案前所悉，上訴人既願承受該技術合作契約建町公司
      之一切權利義務，且甚至向建町公司買受設有抵押權之系爭機器設備，足證上
      訴人應早已預期該抵押權所可能帶來之風險。
    5.至上訴人雖稱被上訴人發函禁止渠不得參加標賣云云，姑不論上訴人為系爭機
      器所有權人，於法無從參加標賣，且細繹被上訴人前揭函件意旨，被上訴人無
      非惟恐上訴人刻意怠於清償，存有俟系爭機器設備數度減價後再行應買取回之
      僥倖，導致生產之延滯，是被上訴人於發函催告上訴人出面理直債務之同時，
      亦要求其不得參加標賣，於法並無不當。況上訴人如不認同被上訴人此項主張
      ，大可執意於法院拍賣時投標應買，被上訴人亦無從加以限制，是上訴人權利
      之行使並不會因被告前揭存證信函而受到限制，上訴人後來未前往投標應買，
      實乃上訴人公司自由之決定，不惟不得據以率稱被上訴人違反本件技術合作契
      約，上訴人亦不得因此率謂無庸清償系爭扣押權債務。
    6.另查，上訴人雖稱「在八十三年十一月三十日尚有榮泰分廠專戶存款至少三百
      五十五萬元，足為銀行貸款支付利息兩年半，系爭機具設備無論如何也不會在
      八十三年十月間被查封」、「如果前手建町公司取走的抵押貸款應由上訴人理
      直，便應立即退還給上訴人，否則便應由被上訴人以上述款項逕自向銀行理直
      抵押借款」，並於上訴理由中復稱：「用至少一千多萬元餘款難道還償還不起
      這一百多萬的利息嗎？」、「扣住上開餘款而不償還銀行利息致發生抵押機器
      遭受查封拍賣難道不是歸責於被上訴人嗎？」、「上訴人仍有現金餘額在被上
      訴人帳戶，被上訴人不為轉付而放任抵押機器發生查封情事」，並謂：縱認其
      有提供機具設備之義務，且根據與案外人孔繁君協議書而負有解決抵押債務之
      義務，其目的也僅在於使系爭抵押機器免於遭受拍賣而喪失佔有，而延展債務
      、繳息或甚承受抵押債務等等皆足以使抵押機器啟封，不必堅持唯有理直（清
      償）抵押債務一途，又謂抵押機器未為拍定而啟封已足以使抵押機器恢復原有
      狀態，自無違反原審所認定之機器提供義務云云，惟查：
      (1)上訴人並未說明所謂「餘款」計算之依據為何，亦未證明有一千多萬元餘款
        存在，渠主張已無任何依據，查上訴人前匯至該榮泰專戶之一千五百萬元係
        為「支付上訴人所購置之部份機器設備價款」，有上訴人八十三年十二月八
        日八十三安字第一二○一號函可稽，並非用供支付清償抵押債權或利息（否
        則上訴人何須與建町公司另訂協議書？）。
      (2)姑不論被上訴人依法並無以前揭三百五十五萬元代上訴人理直系爭抵押權債
        務之義務，上訴人所稱專戶存款既僅三百五十五萬元，尚不足以清償所有抵
        押權債務，並不足以撤銷查封，是上訴人所謂「應由被上訴人以上述款項逕
        自向銀行理直抵押借款」云云，自屬無稽。
      (3)況強制執行程序開始後，不因支付利息即可撤銷或停止，故系爭機器於八十
        三年十月經法院查封後，縱被上訴人支付利息亦不得撤銷查封。
      (4)甚者，上訴人亦從未通知被上訴人應以（或得以）該等款項逕自向銀行理直
        抵押借款或支付利息，迺上訴人臨訟空言被上訴人應就系爭機器為銀行查封
        拍賣負責，自無可採。
  (三)被上訴人負有提供土地及廠房之義務，上訴人亦應提供本件技術合作所需之機器
    設備：
    1.提供機器設備之義務為兩造技術合作契約上之義務，，此觀之倘建町公司未移
      轉本件技術合作契約之權利義務予上訴人，建町公司依約仍須提供系爭機器設
      備，於系爭機器遭法院查封拍賣時，建町公司仍應清償抵押債務以回復機器設
      備可得使用等情自明。且依上訴人八十三年十二月八日八十三安字第一二○一
      號函所示，上訴人業已自承渠於八十二年十二月十日及八十三年元月十日之匯
      款一千五百萬元係「委託　貴廠（即被上訴人）代為支付本公司（即上訴人）
      所購置之部份機器設備價款」，可知提供系爭機器設備確為上訴人之義務。至
      上訴人雖以榮泰分廠工廠登記證所列資本額八千萬元為據，稱可證明渠已出資
      四千萬元云云，惟榮泰分廠工廠登記證所列資本額為何，不惟與實際資本額無
      涉，亦不得證明上訴人即已完成渠所謂出資義務。
    2.依系爭合作契約書第三條規定，被上訴人亦須提供「土地」供建廠房，而本件
      建廠土地達四千八百六十平方公尺（尚不包括約四公頃之成本原料儲放場地）
       ，其市場價值以億計，被上訴人亦從未向建町公司或上訴人主張土地價值應
       計入所謂出資限額或所謂出資義務已盡，且若依上訴人論理，豈非被上訴人
       提供土地後即無任何契約義務？是就被上訴人所負提供「土地」之義務以觀
       ，可知兩造確係分別負有提供土地、機器設備之義務。
    3.至系爭合作契約書第三條雖有「雙方共同投資」「合計投資金額八千萬元由雙
      方平均分攤」等語，惟第五條第二項亦僅規定上訴人應提供原始憑證及發票「
      當為投入資金之依據」，而系爭合作契約書不惟並無任何土地、廠房、機器設
      備歸屬所謂合夥事業之規定，就所謂現金或現物出資義務如何履行？履行方法
      如何？系爭合作契約書亦無任何規定，可知本件技術合作契約關於所謂「投資
      」之規定，僅係兩造計算盈虧比例及差額之依據，並不得拘泥所用文字。
  (四)上訴人非但未盡提供機器設備之義務，亦未盡其所謂四千萬元出資義務：
    1.三百萬元專利權金係為「本契約移轉」所需，為上訴人自建町公司取得本件技
      術合作契約之對價，上訴人自不得將此計入出資金額，至屬灼然。
    2.至所謂「行政費用（開辦費性質）」云云，依兩造契約所示，並無任何得以計
      入所謂出資之依據，亦未經上訴人舉證以實，甚者，上訴人支出該等所謂「行
      政費用（開辦費性質）」，亦未經被上訴人同意，或由榮泰分廠支出，所謂「
      行政費用（開辦費性質）」，自不得將此計入所謂出資金額。
    3.依上訴人於原審起訴狀所示，上訴人所稱出資僅為三千四百四十萬零一千四百
      五十九元，並未超過四千萬元，上訴人空言渠已履行出資義務云云，顯與事實
      有違。
  (五)上訴人於協議書中約定建町公司及其負責人（並非被上訴人）應就此抵押權負擔
    負連帶清償責任：
    1.細繹「協議書」第一條規定，可知上訴人僅以三百萬元之對價，即自建町公司
      取得本件技術合作契約之權利（包括系爭機器及其他生產機具設備所有權），
      上訴人既給付與系爭機器價值顯不相當之對價，足證上訴人自始即確知建町公
      司所提供之機器設備並非無瑕疵或無負擔。
    2.細繹前揭協議書第三條規定：「丙方、丁方‧‧‧所生應償還二千一百萬元之
      債務，願與丁方負連帶清償責任」，是上訴人自始即確知系爭機器設備之抵押
      權負擔並非應由「被上訴人」所負責塗銷，而應由上訴人（或由上訴人請求建
      町公司）予以塗銷，故上訴人於協議書中約定建町公司（即「丁方」）及其負
      責人（即「丙方」）（並非被上訴人）應就此抵押權負擔負連帶清償責任，是
      系爭機器被銀行查封拍賣，上訴人即應基於機器設備所有權人予以塗銷，或依
      據該協議書請求建町公司與王輝雄履行連帶清償義務，詎上訴人竟捨此協議書
      之明文，任由系爭機器被查封、拍賣，稱系爭機器抵押權負擔應由被上訴人理
      直云云，於法實屬無據。
    3.上訴人與建町公司另訂協議書並未通知（或要求）被上訴人同意或承認，且上
      訴人於本件技術合作契約「修正本」並未就系爭機器設備抵押權特別約定（上
      訴人與建町公司係於八十二年十二月六日簽訂原審被證三號之協議書，而上訴
      人與被上訴人係於八十二年十二月十一日簽訂該修正本）等情，亦可證明上訴
      人亦知其不得請求被上訴人（或榮泰分廠）塗銷該抵押權，是上訴人方特別約
      定建町公司及其負責人（並非被上訴人或榮泰分廠）應就此抵押權負擔負連帶
      清償責任，而非於系爭合作契約書中另訂特別條款要求被上訴人（或榮泰分廠
      ）負責。從而，於系爭機器被銀行查封拍賣時，上訴人即應基於機器設備所有
      權人予以塗銷，或依據該協議書請求建町公司與王輝雄履行連帶清償義務，詎
      上訴人捨此協議書之明文，任由系爭機器被查封、拍賣，嗣後率稱系爭機器抵
      押權負擔應由被上訴人負責理直云云，於法實屬無據。
  (六)依系爭合作契約書或依民法規定，上訴人均不得終止或解除本件技術合作契約：
    1.上訴人雖稱依系爭合作契約書第三條規定，應將榮泰分廠登記為兩造公同共有
      ，須待折舊攤提完畢後始得登記為被上訴人所有云云。惟榮泰分廠之廠房與土
      地係被上訴人所提供，系爭合作契約書亦明文限於「各項生產機具設備費及一
      切必要設施費用」分十年折舊攤提，上訴人主張終止已無依據。況上訴人亦已
      自承「貴廠將自己出資所興建之廠房登記為自己（中華民國）所有，本公司無
      可置喙」，是上訴人尚不得據此終止或解除本件技術合作契約。
    2.上訴人另稱本件技術合作契約之土地改良費用及開辦費用應由被上訴人負擔，
      被上訴人應另行補足約定出資額四千萬元云云。惟上訴人所指之土地改良費用
      及開辦費用，與機器設備購置費用相同，為完成本件技術合作契約所需之必要
      費用，均為計算投資金額之依據。上訴人計算其出資金額時，上訴人購置所有
      機器設備之費用均列入所有出資總額，上訴人竟反稱土地改良費用及開辦費用
      應由被上訴人自行負擔，另請求補足約定出資額四千萬元，於法顯屬無據。
    3.上訴人雖執詞被上訴人違反合約義務，未依系爭合作契約書第六條第一項及同
      條第四項規定負責操作管理、原料採購、生產製造、產品銷售、管理財務等責
      任云云，未見上訴人舉證以實，已無足採。且按，「本協議除因不可抗拒之因
      素外，如因可歸責於甲方（即上訴人）之事由，致不能履行本契約時，甲方（
      即上訴人）在乙方（即被上訴人）之一切投資設備，歸乙方（即被上訴人）所
      有，乙方（即被上訴人）並可向甲方（即上訴人）請求損害賠償」，兩造技術
      合作契約第十二條定有明文。查上訴人雖稱系爭機器設備拍定前仍在被上訴人
      占有中，被上訴人仍得利用系爭機器，是被上訴人終止本件技術合作契約並不
      合法云云，惟本件技術合作契約之合作產品為預鑄電纜管，系爭機器設備為本
      件技術合作案之主要生產設備，則一旦系爭機器被查封，姑不論被上訴人應避
      免毀損（或使用耗損）系爭機器之風險，且系爭機器係自國外進口，購置費時
      不易，將來倘因系爭機器被拍定點交而無法完成訂單，除原料耗損、生產線廢
      置等損失外，榮泰分廠更須對買主負擔鉅額之損害賠償責任，故自系爭機器被
      法院查封時，榮泰分廠即無法承接訂單，生產計畫無法開始，本件技術合作契
      約目的即因此無法達成，迺上訴人雖迭經被上訴人催告仍未解除系爭機器設備
      之查封。是本件技術合作契約既因可歸責於上訴人之事由致不能履行，被上訴
      人自得終止本件技術合作契約，上訴人在被上訴人之一切投資設備，依前開條
      款之規定，亦應歸被上訴人所有，被上訴人並據此聲明保留對上訴人請求損害
      賠償之權利。
  (七)兩造間實際上並未成立民法上合夥或隱名合夥之關係：
    1.本件技術合作契約性質上應屬非典型契約，兩造權利義務關係應視本件技術合
      作契約之約定，上訴人徒以契約類型為據，無視本件技術合作契約之明文，執
      言適用民法隱名合夥之規定，自無足採。
    2.在合夥契約之下，合夥人必有出資以供成立該共同事業，且合夥所經營之事業
      ，必係合夥人全體共同之事業，而非其中某一合夥人之事業。在本件技術合作
      契約之架構下，該預鑄電纜管生產工廠乃係被上訴人所獨立經營事業之一部分
      ，所有對外進行原料採購、生產及銷售之行為亦均係以被上訴人之名義行之，
      而該工廠之操作管理及人員僱用亦均係由被上訴人負責執行，上訴人除提供專
      利技術及機器設備予被上訴人使用外，並未參與該工廠之經營，顯見該工廠並
      非兩造所共同經營之事業，而係被上訴人自己所獨立經營之事業。此依經濟部
      就本件預鑄電纜管生產工廠所核發之工廠登記證上所記載之組織型態為「獨資
      」，亦可獲明證。
    3.隱名合夥謂當事人約定一方對於他方所經營之事業出資，而分受其營業所生之
      利益，及分擔所生損失之契約（民法第七百條規定參照）。故所謂「隱名合夥
      」，必由隱名合夥人與出名營業人間約定所營事業乃以出名營業人為營業主體
      ，隱名合夥人僅負出資之義務，而出資財產必須移屬於出名營業人（民法第七
      百零二條參照），方始成立。揆諸實際，訴外人建町公司（即上訴人之前手）
      從未將其應分擔之四千萬元移屬予被上訴人，作為出資。建町公司只是依據技
      術合作契約第五條規定，提供製造技術、廠區規劃設計及本技術合作案所需之
      機器設備供被上訴人使用。建町公司對於其所購買之機器設備仍保有所有權，
      並未移轉予被上訴人，此觀諸該公司將其所購買之混凝土拌合機及輸送設備，
      振動機，壓實及脫膜機等機器設備，於提供予被上訴人使用後，再以所有權人
      身份持之向台灣企銀設定動產抵押，辦理貸款；及建町公司嗣後仍將系爭機器
      設備轉售予上訴人之事實，即獲明證。
    4.上訴人雖稱本件技術合作契約性質為隱名合夥，惟隱名合夥，準用關於合夥之
      規定，民法第七百零一條定有明文，最高法院五十三年台上字第二○三號判例
      並曾揭明：「合夥解散後，應先經清算程序，合夥財產於清算完畢，清償合夥
      債務或劃出必需數額後，始能就賸餘財產返還各合夥人之出資及應受分配利益
      之成數，在未經清算終結確定盈虧以前，自不得就原來出資為全部返還之請求
      」，最高法院三十二年上字第五二五二號判例更明揭：「原審合夥人中之一人
      ，若在清算人未經合夥財產清償合夥債務，或劃出清償所必需之數額以前，即
      向清算人請求返還出資及分配利益，並非法之所許，其未經清算者，更不待論
      」，姑不論本件技術合作契約並非隱名合夥，迭經被上訴人於訴訟中陳明在卷
      ，本件上訴人雖稱兩造技術合作契約屬於隱名合夥，惟兩造既未進行清算以確
      定盈虧，則於未經清算前，上訴人自不得請求返還出資或其應得之利益，迺上
      訴人見不及此，逕予起訴，依前揭最高法院判例見解，上訴人之訴亦顯無理由
      。
    理    由
一、被上訴人之法定代理人原為康家齊，嗣於九十年七月十六日變更為張廷楷，業據
    被上訴人提出行政院國軍退除役官兵輔導委員會函，並具狀聲明承受訴訟，核無
    不合，應予准許。
二、按訴訟標的於確定之終局判決中經裁判者，除法律別有規定外，當事人不得就該
    法律關係更行起訴，民事訴訟法第四百條第一項定有明文。且訴訟法上所謂一事
    不再理之原則，乃指同一事件已有確定之終局判決者而言。其所謂同一事件，必
    同一當事人就同一法律關係而為同一之請求，若此三者有一不同，即不得謂為同
    一事件，自不受確定判決之拘束；訴訟標的於確定之終局判決中經裁判者，依民
    事訴訟法第三百九十九條第一項（即現行法第四百條第一項）規定，當事人固不
    得就該法律關係更行起訴，惟此係指確定終局判決所裁判之訴訟標的，與更行起
    訴之法律關係相同者而言，若更行起訴之法律關係，與確定判決所裁判之訴訟標
    的，僅有因果關係，則二者並非相同，即無該條項之適用，最高法院十九年度上
    字第二七八號及五十一年度台上字第一○四一號各著有判例。查本件上訴人於前
    審之原法院八十六年度重訴字第五五六號回復原狀事件，係本於民法第二百五十
    九條解除契約回復原狀法律關係起訴請求，經前審法院判決駁回上訴人之訴確定
    。本件上訴人係主張被上訴人不履行契約之債務不履行，而以被上訴人給付遲延
    為由，依民法第二百六十一條準用第二百五十四條規定終止兩造契約後，依民法
    第二百二十七、二百二十九及二百三十一條規定請求被上訴人負賠償責任；又依
    契約性質屬隱名合夥，同以前述被上訴人不履行合約而終止合作契約後，依民法
    第七百零九條規定請求被上訴人返還上訴人之出資及應得之利益，並以被上訴人
    不履行契約而終止合作契約後，依民法第二百六十條及契約第三條、第十二條、
    十條第二項等規定請求被上訴人賠償上訴人就履行契約所支付之全部金額或給付
    營運利潤等，與前審訴訟標的之法律關係不同，非其確定判決之效力所及，並無
    違反民事訴訟法第二百四十九條第一項第七款有關重複起訴禁止之規定，併此敘
    明。
三、上訴人起訴主張：伊於八十二年十二月間應邀承接訴外人建町公司與被上訴人原
    於八十一年五月六日所簽訂之技術合作契約書，三方並於八十二年十二月十一日
    訂有「技術合作契約書」修正本，由伊承受建町公司於原「技術合作契約書」中
    所有權利與義務，被上訴人已向伊收足股款四千萬元後，申請獲准核發工廠登記
    證，詎被上訴人於八十三年十二月十三日以對銀行債務不履行為由，向伊聲明解
    除（終止）契約，其以伊在契約上不應承擔或不發生的義務為由，向伊終止契約
    ，應屬非法且無效，且被上訴人自身未依契約第六條第一項及同條第四項規定負
    起管理、銷售之責任及義務，又不依契約第十條第二項、第八條等規定任命人事
    ，有不為經營等情事，更已與訴外人璉捷公司另為合作經營，完全排除伊在契約
    中的地位，被上訴人既有違約事由，伊並在八十六年四月十七日寄出存証信函，
    限期被上訴人補正，並以八十六年四月廿九日前審（即原法院八十六年度重訴字
    第五五六號回復原狀事件，下同）起訴狀之送達為解約之意思表示，並為明確表
    示上開解約之意思表示即為終止合約之意思表示，在八十七年四月十三日以補充
    意旨狀繕本為終止之意思表示，此外伊為慎重起見，再以原審辯論意旨狀為定期
    催告暨終止契約之表示，且由於前述被上訴人不履行契約之債務不履行，伊乃以
    被上訴人給付遲延為由，依民法第二百六十一條準用第二百五十四條規定終止兩
    造契約後，依民法第二百二十七、二百二十九及二百三十一條規定請求被上訴人
    負賠償責任；又兩造簽訂之技術合作契約，其性質應屬隱名合夥，同以前述被上
    訴人不履行合約而終止合作契約後，依民法第七百零九條規定請求被上訴人返還
    伊之出資及應得之利益，並以被上訴人不履行契約而終止合作契約後，依民法第
    二百六十條及契約第三條、第十二條、十條第二項等規定請求被上訴人賠償伊就
    履行契約所支付之全部金額或給付分配利潤，求為命被上訴人給付出資額或損害
    賠償四千萬元及法定遲延利息、營運利潤或損害賠償一千五百萬元及法定遲延利
    息之判決。
四、被上訴人則以：本件上訴人依約應提供之機器設備遭訴外人台灣企銀實施抵押權
    而查封，伊於八十三年十一月二日發函上訴人於拍賣期日前，理直抵押債務回復
    機器設備可得使用，詎上訴人不予理會，伊乃依民法第二百五十四條規定，於同
    年十二月十三日向上訴人為解除技術合作契約之意思表示，且本件上訴人並未完
    全履行出資四千萬元之出資義務，本件技術合作契約係可歸責於上訴人之事由而
    終止，上訴人並不得再終止本件技術合作契約，且上訴人亦不得於未經清算前，
    逕予請求返還出資或請求損害賠償，又本件原被查封之機器設備雖因無人應買而
    起封，惟於八十四年一月二十三日再度遭查封，並於八十五年二月五日由訴外人
    璉捷公司拍定取得，上訴人已陷於給付不能，伊復於八十六年八月二十八日前審
    言詞辯論程序，以言詞終止兩造間技術合作契約，至於上訴人所主張之解約事由
    並不存在等語，資為抗辯。
五、上訴人主張：伊僅有依約出資四千萬元之義務，並無提供該機器設備或理直抵押
    債務之義務，系爭台灣企銀貸款二千一百五十萬元的債務應由被上訴人負責償還
    ，被上訴人以伊在契約上不應承擔或不發生的義務為由向伊終止契約，應屬非法
    且無效。且被上訴人自身未依契約第六條第一項及同條第四項規定負起管理、銷
    售之責任及義務，又不依契約第十條第二項、第八條等規定任命人事，有不為經
    營等情事，更已與訴外人璉捷公司另為合作經營，完全排除伊在契約中的地位，
    被上訴人既有違約事由，伊已依法終止契約。又兩造間簽訂之技術合作契約，其
    性質應屬隱名合夥，伊因被上訴人不履行合約而終止合作契約後，依民法第七百
    零九條規定請求被上訴人返還伊之出資及應得之利益等語。被上訴人則抗辯：上
    訴人依約應提供之機器設備遭訴外人台灣企銀實施抵押權而查封，伊於八十三年
    十一月二日發函上訴人於拍賣期日前，理直抵押債務回復機器設備可得使用，詎
    上訴人不予理會，本件因可歸責於上訴人之事由，兩造間之技術合作契約之目的
    無法達成，伊已依法終止契約，上訴人並不得再終止本件技術合作契約，上訴人
    亦不得請求伊應給付或返還任何金額，且本件技術合作契約終止後，縱有兩造間
    縱有民法第七百零九條規定之適用，但因合夥解散後，應先經清算程序，合夥財
    產於清算完畢，清償合夥債務或劃出必需數額後，始能就賸餘財產返還各合夥人
    之出資及應受分配利益之成數，在未經清算終結確定盈虧以前，上訴人自不得請
    求返還原來出資或損害賠償等語。經查：
  (一)按當事人主張有利於己之事實者，就其事實有舉證之責任，民事訴訟法第二百七
    十七條定有明文；又解釋意思表示，應探求當事人之真意，不得拘泥於所用之辭
    句，民法第九十八條亦規定甚明。上訴人於前審主張解除、於本件主張終止兩造
    間之技術合作契約，被上訴人亦主張於前審上訴人起訴前已解除、並於前審主張
    終止該項契約，而探求本件當事人之真意，無非均在主張對造有違約事由，故欲
    以單方之意思表示使契約關係歸於消滅，因此或稱解除、或稱終止、或稱解銷等
    ，均屬一方當事人主張某要件事實成立，所為欲消滅契約關係之意思表示。是以
    觀察兩造間之契約關係，首應查明在某一時點上，有無一造發生違約事由，以及
    是否經他造為意思表示而使契約關係歸於消滅。
  (二)前審於判決理由中固認為上訴人於合資之事業僅有檢查權，而無執行之權，對外
    關係上亦由被上訴人負責採購、銷售，而合資之事業則登記為被上訴人獨資之榮
    泰分廠，上訴人僅係為被上訴人而出資，核其契約性質，應屬民法第七百條以下
    規定之隱名合夥．．．．，而作以上法律關係之定性，然兩造實際上之權利義務
    關係如何、有無違約之事實，仍應由契約約定之內容加以認知。
  (三)由本件上訴人承受訴外人建町公司與被上訴人之技術合作契約內容觀之，本案由
    兩造共同出資，建立日產預鑄電纜管一千公尺之生產線，合計投資金額八千萬元
    由雙方平均分攤，名為行政院國軍退除役官兵輔導委員會榮民化工廠榮泰分廠，
    有工廠登記證附卷可證（見原審卷第八八頁、本院卷二第四三頁），上訴人應提
    供完整之預鑄電纜管製造技術，包括生產線設計、機具設備、安裝、試車．．．
    ．，並負責購置技術性機具設備，同時檢附採購機具設備之原始憑證及發票予被
    上訴人審核．．．．，在開始正常生產一年內，負責技術全部轉移予被上訴人．
    ．．．（見契約第五條），相對的被上訴人則應提供土地供建廠房，並負責生產
    線試車完成開工後之操作管理，及依建廠進度，繳足應分擔之資金等（見契約第
    三條、第六條第一項、第二項），再參之同契約第十二條約定：「本協議除因不
    可抗拒之因素外，如因可歸責於甲方（即上訴人）之事由，致不能履行本契約時
    ，甲方（即上訴人）在乙方（即被上訴人）之一切投資設備，歸乙方（即被上訴
    人）所有，乙方（即被上訴人）並可向甲方（即上訴人）請求損害賠償。如因可
    歸責於乙方（即被上訴人）之事由，致不能履行本契約時，甲方（即上訴人）得
    向乙方（即被上訴人）請求損害賠償。」，因此，就上訴人而言，為使兩造契約
    能夠履行，上訴人負有提供適於操作生產之機具設備之義務。
  (四)上訴人前手訴外人建町公司已投資四千萬元之分攤額，其中三千二百萬元之部分
    生產機具，已向台灣企銀仁愛分行抵押貸款二千一百五十萬元，該部分之生產機
    具並已移轉為上訴人所有等情，為兩造所不爭執，而被上訴人與建町公司曾於八
    十二年元月四日協議，約定前開貸款利息由建町公司自行籌付，並定有如何由屬
    於建町公司營業利潤中支付該筆貸款本金之約定，有協議書一份附卷可稽（見原
    審外放證物，原證十五），由此可證償還此筆貸款之責任在於建町公司。嗣上訴
    人承受建町公司技術合作契約之地位後，復於八十二年十二月六日與訴外人孔繁
    君（乙方）、王輝雄（丙方）及建町公司（丁方）間協議：「丙方就丁方．．．
    ．擅自將乙方出資購買之機器持向台灣企銀仁愛分行抵押貸款挪為己用，而所生
    應償還二千一百五十萬元之債務，願與丁方負連帶清償責任。．．．．」，並約
    定由上訴人以王輝雄（丙方）提取上訴人承受後合作案銷售額之一定比例，用以
    清償上開貸款債務，亦有協議書一份在卷足憑（見原審卷第六五頁、本院卷一第
    七三頁、卷二第七四頁），足見上訴人亦曾就其應提供生產機具如何清償貸款以
    維持事業之生產運作，與訴外人建町公司等間有所協議約定，且於斯時即知悉系
    爭台灣企銀貸款二千一百五十萬元的債務，係由王輝雄及建町公司所借，並應由
    建町公司等償還。
  (五)上訴人雖主張：建町公司當時實際出資為四千零九十一萬元，伊於八十二年十二
    月十一日及八十三年一月十日兩次匯款（合計）一千五百萬元，依被上訴人所見
    ，伊承接建町公司之出資部份僅有一千九百四十萬元，亦即建町公司計有二千零
    六十萬元早已被上訴人扣留用為清償台灣企銀貸款二千一百五十萬元之用，系爭
    貸款二千一百五十萬元應由被上訴人負責理直。然此為被上訴人所否認，查被上
    訴人與建町公司簽訂之技術合作契約第三條約定：「合作投資金額八千萬元由雙
    方平均分攤，爾後如需擴建時，經雙方同意可依照本原則另行協商」，且上訴人
    與訴外人孔繁君（乙方）、王輝雄（丙方）及建町公司（丁方）間之協議書第一
    條亦載明：「甲方（即上訴人）如因投資之必要，並須以一千六百萬元為上限負
    繼續出資之義務」，足見八千萬元並非系爭技術合作契約投資之上限。而上訴人
    係於與訴外人孔繁君（乙方）、王輝雄（丙方）及建町公司（丁方）簽訂協議書
    後之八十二年十二月十一日始與被上訴人簽訂「技術合作契約書」修正本，衡情
    若系爭二千一百五十萬元貸款應由被上訴人負責償還，上訴人應會要求在契約上
    載明，或要求修正被上訴人與建町公司於八十二年元月四日簽訂之協議書內容，
    亦不會在其與訴外人孔繁君（乙方）、王輝雄（丙方）及建町公司（丁方）簽訂
    之協議書，仍約定系爭二千一百五十萬元貸款由王輝雄（丙方）及建町公司（丁
    方）負連帶清償責任，上訴人主張系爭台灣企銀貸款債務應由被上訴人負責償還
    ，自不足採。
  (六)而本件銀行是否行使抵押權而阻礙機具設備之操作生產，乃決定於該項銀行貸款
    是否依約履行，而銀行貸款債務之履行又視上訴人與訴外人間有關連帶清償之協
    議是否依約履行。因此，為確保銀行不行使抵押權使上訴人提供適於操作生產之
    機具設備，與上訴人簽訂協議書之訴外人等，實居於類同於履行輔助人之地位（
    參見民法第二百二十四條），本件上訴人於承受建町公司之契約地位之後，該等
    訴外人未能履行對於銀行之貸款債務，致使兩造合作生產之機具設備被銀行行使
    抵押權而聲請法院查封拍賣，上訴人依兩造契約之意旨及因履行輔助人之故意或
    過失，均不能免除責任。至該部分之生產機具因已移轉為上訴人所有，王輝雄（
    丙方）及建町公司（丁方）未依約償還貸款債務，致台灣企銀仁愛分行向上訴人
    求償，若因而增加上訴人之出資，亦屬上訴人與王輝雄（丙方）、建町公司（丁
    方）間之債權債務關係，與被上訴人無涉。而系爭機器為本件技術合作案之主要
    生產設備（自國外進口之拌合機乙台與振動機四台，其功用為原物料拌合及成型
    ，為主要生產設備），一旦系爭機器被查封，因系爭機器係自丹麥進口，購置費
    時不易，倘被拍定點交而無法完成訂單，除原料耗損、生產線廢置等損失外，被
    上訴人或榮泰分廠更須對買主負擔鉅額之損害賠償責任，故自八十三年十月被法
    院查封時起，榮泰分廠即無法承接訂單，無法開始生產計畫等情，已據被上訴人
    陳述甚詳，且為上訴人所不爭執，是以就該時點觀之，兩造本件技術合作契約客
    觀上即有目的無法達成之情事，被上訴人於八十三年十一月二日發函催告上訴人
    於拍賣期日（即八十三年十二月二十九日）前，理直抵押債務回復機器設備可得
    使用，上訴人並未於拍賣期日前依約處理或促使訴外人履行抵押債務之清償，被
    上訴人乃於同年十二月十三日發函向上訴人為解除技術合作契約之意思表示，有
    存證信函二份附卷可考（見原審外放證物，原證九、本院卷一第一四三、一四四
    、一六三、一六四頁），是以依當時之情事、上訴人未履行之情形及被上訴人催
    告之後解銷兩造契約之意思表示，兩造之契約關係應自八十三年十二月二十九日
    法院拍賣期日前即已消滅，且被上訴人亦表明依同契約第十二條規定行使權利。
  (七)雖八十三年十二月二十九拍賣之後無人應買，且債權人不願依底價承受，法院乃
    將查封之標的物啟封，有台灣桃園地方法院民事執行處函一件在卷可憑（見原審
    外放證物，原證十），然此屬事後之偶發情事，對於已消滅之契約關係，應不生
    影響。因此，本件上訴人是否已完全履行出資四千萬元之出資義務，兩造間固尚
    有爭議，惟兩造之契約關係因可歸責於上訴人之事由，已經被上訴人解銷而自八
    十三年十二月二十九日法院拍賣期日前歸於消滅，上訴人嗣再主張終止兩造間之
    契約，並民法第七百零九條、第二百六十條、第二百三十一條、第二百十三條第
    二項、兩造契約第十二條、第三條等規定，請求被上訴人給付出資額或損害賠償
    四千萬元，即無理由。
  (八)復按隱名合夥契約終止時，出名營業人，應返還隱名合夥人之出資及給與其應得
    之利益。但出資因損失而減少者，僅返還其餘存額，民法第七百零九條固定有明
    文，前審判決亦將兩造間之契約關係定性為隱名合夥契約，已如前述。惟本件兩
    造間之實際上之契約關係如何，權利義務關係如何分配，仍應由契約本身之內容
    加以觀察。本件係因可歸責於上訴人之事由致兩造契約有不能履行之情事，被上
    訴人已解銷兩造間之契約關係，並主張依契約第十二條規定行使權利，而該規定
    之內容係上訴人在被上訴人之一切投資設備，歸被上訴人所有，被上訴人並可向
    上訴人請求損害賠償，其權利義務關係分配之情形已不同於民法第七百零九條，
    經兩造約定成為契約之內容，原則上在分配權利義務關係時，即應就契約之內容
    而排除民法第七百零九條之適用。因此，依本件情形，上訴人在被上訴人解銷兩
    造間之契約關係後，仍主張依民法第七百零九條規定請求被上訴人返還上訴人之
    出資及應得之利益云云，即非有據，應不准許。
  (九)至於兩造契約第十二條約定：「本協議除因不可抗拒之因素外，如因可歸責於甲
    方（即上訴人）之事由，致不能履行本契約時，甲方（即上訴人）在乙方（即被
    上訴人）之一切投資設備，歸乙方（即被上訴人）所有」，究其性質應屬違約金
    之約定。按當事人得約定債務人不履行債務時，應支付違約金。違約金，除當事
    人另有規定外，視為因不履行而生損害之賠償總額。但約定如債務人不於適當時
    期，或不依適當方法履行債務時，即須支付違約金者，債權人於債務不履行時，
    除違約金外，並得請求履行或不履行之損害賠償；債務已為一部履行者，法院得
    比照債權人因一部履行所受之利益，減少違約金；約定之違約金額過高者，法院
    得減至相當之數額，民法第二百五十條、第二百五十一條、第二百五十二條各定
    有明文，本件雖非被上訴人請求給付違約金之事件，惟兩造所約定及被上訴人得
    行使之違約金請求是否過高，上訴人得否以違約發生之原因及違約造成被上訴人
    實際損害等情形，請求酌減違約金，非在本件上訴人請求之列，則屬別事，附此
    說明。
六、上訴人又主張：本件暫以被上訴人於八十三年十二月十三日為解約（及終止）主
    張之前，依契約第十條第二項之規定，兩造間尚應有契約已履行應受淨益之分配
    ，即自榮泰分廠八十二年九月正式營運之日起至被上訴人主張解約（終止）即八
    十三年十二月十三日為止，共計營運十五個月，而依被上訴人於八十二年一月四
    日與前手建町公司所簽協議書第三款規定：「前項貸款本金，由爾後營運利潤甲
    方（即建町公司）部份百分之三十由乙方（即被上訴人）轉付台灣企銀於三年內
    付清為止」計算，且據被上訴人稱貸款本金為二千一百五十萬元，三年付清，每
    年須還款七百一十萬元，用甲方營運利潤的百分之三十轉付計算得知甲方營運利
    潤每年應為二千三百八十八萬元，折計每月約二百萬元，上訴人願折讓百分之五
    十，亦即每月營運利潤應有一百萬元之水準，此金額乘於前述共計十五個月營運
    期間為一千五百萬元，即為上訴人向被上訴人主張被上訴人分配營運利潤或不為
    經營依契約第十二條規定所應負之損害賠償責任，或已有成效卻隱匿所有帳冊不
    為分配依契約第十條第二項及民法第七百零九條規定所應給付於上訴人應得之利
    益等語。惟上訴人主張之事實及計算營運利潤之方式，亦為被上訴人所否認。按
    上訴人請求被上訴人給付營運利潤，應舉證證明被上訴人有銷售獲利之情事，請
    求被上訴人給付不為經營之損害賠償，應舉證證明被上訴人有違約不為經營及上
    訴人受有損害之事實。上訴人雖稱兩造合作事業自八十二年九月開始僱工製造，
    於被上訴人終止契約前，應有三次結算云云，惟查，榮泰分廠係於八十三年七月
    二十一日始完成工廠登記，同年八月十九日完成營業登記，上訴人並於八十三年
    十一月十日以八十三年安字第一一○五號發函被上訴人稱：八十三年七月二十一
    日完成工廠登記，同年八月十九日完成營業登記，並可正式營業．．．．等情，
    已據被上訴人陳述綦詳，且有工廠登記證、營利事業登記證及該函各一件在卷可
    稽（見原審卷第八八、一三三頁、本院卷一第一四○頁），足證該時榮泰分廠並
    未正式銷售營業，上訴人所稱尚非可採。又上訴人另以被上訴人八十三年九月二
    日榮業字第一一七二號函為據（見原審卷第二一二頁），稱被上訴人確有營業
    云云，惟查，該函文說明一、係：「貴公司（即上訴人）以現金向本廠價購」，
    並不足以證明被上訴人有對外營業之事實，故亦不得據此主張被上訴人有銷售獲
    利而得請求分配利潤。另上訴人主張被上訴人已有成效卻隱匿所有帳冊不為分配
    ，並主張依被上訴人與前手建町公司有關分配營運利潤之協議書約定折讓分配利
    潤云云。按左列各款文書，當事人有提出之義務：五商業帳簿；當事人無正當理
    由不從提出文書之命者，法院得認他造關於該文書之主張為正當，民事訴訟法第
    三百四十四條第五款、第三百四十五條固定有明文。惟其規定係以商業帳簿確係
    存在，當事人無正當理由不提出，經法院命令而不從者，始得依法推認他造關於
    該文書之主張為正當。經查，本件兩造合作事業於八十三年十一月之前有無正式
    營運、銷貨營業，上訴人尚無法舉證證明，已如前述，對於是否有銷售獲利之商
    業帳簿存在，上訴人亦未能舉證說明，而被上訴人對於兩造合作事業開辦支出之
    費用，已提出榮泰分廠明細分類帳一冊在卷可稽（見原審外於證物），是以客觀
    上尚難認定被上訴人有隱匿獲利帳冊之情事，原審及本院因之未為文書提出之命
    令，上訴人自不得以被上訴人與他人有關分配營運利潤之協議書之記載，據以推
    認主張其關於該文書之主張為正當，上訴人此項推認之分配利潤之請求，尚非有
    據，應不准許。至於何時正式營業，觀之兩造契約，並無明確約定，而上訴人雖
    曾於八十三年十一月間發函被上訴人稱，可正式營業．．．．等語，已如前述，
    惟同年十月間系爭主要生產之機器設備已被法院查封，已為兩造所不爭，該時起
    榮泰分廠即無法承接訂單，無法開始生產計畫，使兩造本件技術合作契約不能履
    行，此係因可歸責於上訴人之事由所致，被上訴人乃發函解銷兩造間之契約關係
    等情，亦已詳如前述。故上訴人主張被上訴人有違約不為經營之情事，尚非有據
    。其依兩造契約第十二條等規定請求被上訴人損害賠償，即無理由，應不准許。
七、綜上所述，上訴人主張：伊僅有依約出資四千萬元之義務，並無提供該機器設備
    或理直抵押債務之義務，系爭台灣企銀貸款債務應由被上訴人負責償還，被上訴
    人以伊在契約上不應承擔或不發生的義務為由向伊終止契約，應屬非法且無效，
    且被上訴人有不為經營等情事，更已與訴外人璉捷公司另為合作經營，完全排除
    伊在契約中的地位，伊已依法終止契約，為不可採。被上訴人抗辯：上訴人依約
    應提供之機器設備遭訴外人台灣企銀實施抵押權而查封，經伊通知上訴人於拍賣
    期日前，理直抵押債務回復機器設備可得使用，詎上訴人不予理會，本件因可歸
    責於上訴人之事由，兩造間之技術合作契約之目的無法達成，伊已依法終止契約
    ，為可採。從而，上訴人本於民法第二百六十一條準用第二百五十四條規定、第
    二百二十七條、二百二十九條、二百三十一條、第七百零九條、第二百六十條及
    契約第三條、第十二條、十條第二項等規定，訴請被上訴人給付出資額或損害賠
    償四千萬元及法定遲延利息、營運利潤或損害賠償一千五百萬元及法定遲延利息
    ，均為無理由。其假執行之聲請亦失所附麗，應併予駁回。原審為上訴人敗訴之
    判決，及駁回其假執行之聲請，並無不合。上訴意旨指摘原判決不當，求予廢棄
    改判，為無理由，應予駁回。
八、本件事證已臻明確，兩造其餘攻擊防禦方法及所為之舉證，經審酌後並不影響判
    決結果，自無庸一一論述，附此敘明。
據上論結，本件上訴為無理由，爰判決如主文。
中　　　華　　　民　　　國　　九十一　　年　　　六　　　月      四  　　日
                                        民事第十庭
~B1　　　　審判長法官　林敬修
~B2　　　　　　　法官　劉勝吉
~B3　　　　　　　法官　黃騰耀
中　　　華　　　民　　　國　　九十一　　年　　　四　　　月　　 十七　　 日
~B        書記官　楊麗雪
